【裁判字號】    88,上,373
【裁判日期】    890111
【裁判案由】    清償欠款
【裁判全文】
臺灣高等法院高雄分院民事判決  八十八年度上字第三七三號
      上  訴  人  乙○○
      訴訟代理人  丙○○
      被 上訴 人  甲○○
右當事人間清償欠款事件，上訴人對於中華民國臺灣高雄地方法院八十八年訴字第一
一七七號第一審判決提起上訴，本院判決如左：
      主      文
上訴駁回。
第二審訴訟費用由上訴人負擔。
      事      實
甲、上訴人方面：
  一、聲明：求為判決：
    (一)原判決廢棄。
    (二)右開廢棄部分，被上訴人在第一審之訴及假執行之聲請均駁回。
    (三)第一、二審訴訟費用由被上訴人負擔。
  二、陳述：除引用原審判決書記載者外，另補稱：
    (一)兩造為親戚，曾有多筆金錢往來，被上訴人並參加上訴人經營「厚生汽車貨運
      股份公司」，惟所認伍拾股股金新台幣（下同）五十萬元，迄未繳納，經多次
      催討，懷恨在心，竟起訴本件以為報復。
    (二)民國八十六年十月三十日因兩造均急需用錢，即以上訴人名義向訴外人板信銀
      行貸款，並由被上訴人提供所有坐落高雄市○○區○○段一二四八之一地號及
      地上物建號一八三○號即門號高雄市○○區○○路六八二號不動產，設定最高
      限額分別為二百四十萬元、二百四十萬元抵押權以為借款擔保。
    (三)查，上訴人實際借款為一百九十五萬元，設定最高限額為二百四十萬元係金融
      業多加二成以上之慣例，被上訴人因受板信銀行之催討急迫，即將責任加在上
      訴人請求盡速還款，上訴人運用各種方式籌款，於八十八年四月十二日將本息
      共計二百一十五萬元現金交付被上訴人，由被上訴人於翌（十三）日到板信銀
      行開戶帳號0000000之0000000號存入現金，轉帳返還板信銀行
      ，嗣後被上訴人亦提示存摺供上訴人過目，表示已清償。
    (四)另查，被上訴人提起本件訴訟第一審，上訴人誤認係確認被上訴人加入前開公
      司股金五十萬元之糾葛，未予理會，至收受本件判決書送達方知係就已清償之
      帳重複請求；惟依據民法第二百九十七條之規定債權之讓與非經讓與人或受讓
      人通知對於債務人不生效力，被上訴人起訴前應經催告，民法第七十三條規定
      ：法律行為不依法律方式者，無效。原審判決認原債權人為板信銀行，主債務
      人為上訴人，連帶保證人為被上訴人，若因主債務人無能力清償債務，物上保
      證人因怕抵押物被法院拍賣之危險，故代位清償，依民法第八百七十九條及七
      百四十九條等規定債權移轉於被上訴人，必先由板信銀行將伊債權移轉被上訴
      人（受讓人），並共同催告上訴人後，方屬程序上之合法，被上訴人未經催告
      即起訴，顯然不合法應予廢棄原判決。
  三、證據：除引用原審立證方法外，補提：高雄市政府地政處前鎮地政事務所建物
      登記謄本、台灣高雄地方法院八十八年度拍字第一一七○號民事裁定、高雄市
      第五信用合作社擔保放款據、板信商業銀行活期儲蓄存款存摺、建物及土地登
      記謄本、厚生汽車貨運股份有限公司股東名簿（以上均屬影本）各一份為證。
乙、被上訴人方面：
  一、聲明：求為判決：如主文所示。
  二、陳述：除引用原審判決書記載者外，另補稱：
    (一)否認上訴人交付二百零五萬元給被上訴人去清償銀行貸款，上訴人所提之活期
      儲蓄存款存摺內，八十八年四月十三日所存入現金二百十五萬元，並非上訴人
      存入，而是被上訴人從本人所有中國農民銀行000-00-00000-0帳戶內提出二百
      五十萬元，同日將其中二百十五萬元存入板信銀行帳戶代償系爭借款。
    (二)被上訴人代償二百十五萬元之後，有通知上訴人，但他都不理，還找人恐嚇被
      上訴人。
  三、證據：除引用原審立證方法外，補提：中國農民銀行活期儲蓄存款存摺（帳號
      00000000000號）、板信商業銀行小港分行代償證明書（以上均屬影本）各一
      份為證。
      理      由
  一、本件被上訴人起訴主張：伊以所有坐落高雄市○○區○○段一二四八之一地號
      土地及地上建物建號一八三０號即門牌號碼高雄市○○區○○路六八二號不動
      產，設定最高限額抵押權予訴外人板信商業銀行股份有限公司（下稱板信銀行
      ）以為上訴人向板信銀行借款之擔保，詎上訴人於八十六年十二月廾七日向板
      信銀行借用一百九十五萬元後，未按期繳納本息，致板信銀行對伊之上開不動
      產抵押物聲請拍賣，被上訴人為免該不動產遭拍賣，遂於八十八年四月十三日
      代上訴人清償其積欠之借款本息共計二百零九萬九千零八十二元；爰依民法第
      八百七十九條規定，請求上訴人給付二百零九萬九千零八十二元及自起訴狀繕
      本送達翌日起算之法定遲延利息。
  二、上訴人則以：系爭二百零九萬九千零八十二元係由其交付二百十五萬元現金予
      被上訴人，再由被上訴人存入彼在板信銀行帳戶轉帳清償其欠款，並非被上訴
      人所代償；且縱認係被上訴人代償其債務，而受讓板信銀行對其之債權，亦應
      通知上訴人始生效力，惟關於此項債權之讓與，均未通知上訴人，且被上訴人
      起訴前亦未催告其清償，均非合法，其得拒絕清償等語資為抗辯。
  三、經查，被上訴人主張伊以所有前開不動產設定最高限額抵押權二百四十萬元予
      板信銀行以為上訴人向板信銀行借款一百九十五萬元之擔保，詎上訴人未按期
      繳納本息，致板信銀行對上開不動產聲請拍賣，被上訴人為免該不動產遭拍賣
      ，遂於八十八年四月十三日代向板信銀行清償其積欠之借款本息共計二百零九
      萬九千零八十二元之事實，已據其提出上訴人所不爭執之借據、建物登記謄本
      、台灣高雄地方法院八十八年度拍字第一一七０號拍賣抵押物裁定、活期儲蓄
      存款存簿各一份、放款繳息收據四紙及板信銀行小港分行出具之代償證明書一
      紙為證。
  四、上訴人雖辯稱本件貸款係由其於八十八年四月十二日交付本息共計二百十五萬
      元予被上訴人，次日（八十八年四月十三日）由被上訴人到板信銀行開戶存入
      現金，並轉帳清償板信銀行云云，惟此為被上訴人所否認，上訴人對此項利已
      事實，未舉證以實其說，反之，依被上訴人提出上開其在中國農民銀行帳號
      00000000 000活期儲蓄存摺內載有八十八年四月十三日提領二百二十萬元記錄
      ，同日於上開00000000000000帳戶存入二百十五萬元，同時支
      出二百零九萬九千零八十二元記錄，再與前揭代償證明書互核以觀，足證被上
      訴人主張代償事實為可採，而上訴人所辯則無證據以明，並無足取。
  五、按為債務人設定抵押權之第三人，代為清償債務，或因抵押權人實行抵押權致
      失抵押物之所有權時，依關於保證之規定，對於債務人有求償權；另保證人向
      債權人為清償後，債權人對於主債務人之債權，於其清償之限度內，移轉與保
      證人，民法第八百七十九條、七百四十九條分別定有明文。本件被上訴人既為
      為上訴人設定抵押權之人，並代上訴人清償借款二百零九萬九千零八十二元，
      已如前述，依前揭規定，被上訴人就此清償之限度內，即取得向被上訴人求償
      之權利。至上訴人抗辯本件債權之讓與未經讓與人或受讓人通知對其不生效力
      ，及被上訴人起訴前未經催告，亦屬無效乙節；按，保證人如已向債權人為清
      償，並對主債償務人有求償權，不論保證人就債務為全部清償或一部清償，於
      其清償之限度內，債權人對於主債務人之債權及其擔保物權，當然移轉於保證
      人。換言之，此之移轉屬於法定移轉，無須當事人之合意，此自民法七百四十
      九條規定自明。又債權之讓與，非經讓與人或受讓人通知債務人，對債務人雖
      不生效力，但此項通知無非使債務人知有債權讓與之事實，本件被上訴人之取
      得求償權，係本於法定債權之移轉，既經於本件起訴狀內表明債權移轉及請求
      清償之事實，並由原審將該起訴狀繕本送達於上訴人，應認已生債權讓與通知
      及催告清償之效力，其本此債權移轉關係，請求上訴人清償債務，要無不合，
      上訴人上開抗辯，洵非可採。
  六、第按，保證人向債權人代償後，債權人對於主債務人之債權即移轉於保證人，
      因之保證人得就實際代償之數額，向主債務人求償。保證人受主債務人之委任
      而為保證者，對於主債務人即有受任人之權利，除依一般委任法則，保證人因
      受任保證而代償之數額，應由委任之主債務人償還外，並應償還自支出時起之
      利息，有最高法院十八年度上字第一五六一號判例參看。從而，被上訴人主張
      依民法八百七十九條、七百四十九條規定，請求上訴人給付二百零九萬九千零
      八十二元，及自起訴狀繕本送達翌日即八十八年五月二十日起至清償日止，按
      年息百分之五計算之利息，核屬正當，應予准許。上訴意旨指摘原判決不當，
      求予廢棄改判，為無理由，應予駁回其上訴。
  七、據上論結：本件上訴為無理由，依民事訴訟法第四百四十九條第一項、第七十
      八條判決如主文。
中    華    民    國        八十九      年      一      月     十一     日
                                      臺灣高等法院高雄分院民事第四庭
~B1審判長法官  王錦村
~B2法      官  曾錦昌
~B3法      官  江幸垠
右為正本係照原本作成。
如對本判決上訴，須於判決送達後二十日內向本院提出上訴狀，其未表明上訴理由者
，應於上訴後二十日內向本院提出上訴理由書。
中    華    民    國        八十九      年      一      月     十三     日
~B法院書記官  張明賢
                                                                 Ｈ


司法院資訊處製作；財團法人民間司法改革基金會備份。
